【裁判字號】    97,訴,2230
【裁判日期】    990202
【裁判案由】    誣告
【裁判全文】
臺灣臺南地方法院刑事判決              97年度訴字第2230號
公  訴  人  臺灣臺南地方法院檢察署檢察官
被      告  己○○
上列被告因誣告案件，經檢察官提起公訴（97年度偵字第13197
號），本院判決如下：
    主  文
己○○無罪。
    理  由
一、公訴意旨略以：被告己○○與甲○○、乙○○、戊○○等人
    ，曾共同居住在被告己○○承租之臺南市安平區○○○街
    372巷189弄2號5樓之3，被告己○○因與甲○○等3人有房租
    金錢糾紛，明知甲○○、乙○○、戊○○3人均未曾剝奪被
    告己○○任何行動自由，竟基於使人受刑事處分之意圖，捏
    造甲○○、乙○○、戊○○等3人，於民國97年7月15日15時
    許，將被告己○○私行拘禁在臺南市安平區○○○街372巷
    189 弄2號6樓之2空屋內，剝奪其行動自由等情，並於97年7
    月16 日23時許向該管公務員即臺南市警察局第四分局育平
    派出所警員提出告訴，誣指甲○○、乙○○、戊○○3人妨
    害其行動自由。因認被告涉犯刑法第169條第1項之誣告罪嫌
    云云。
二、按犯罪事實應依證據認定之，無證據不得認定犯罪事實；又
    不能證明被告犯罪者，應諭知無罪之判決，刑事訴訟法第15
    4條第2項、第301條第1項前段分別定有明文。再按認定犯罪
    事實所憑之證據，其為訴訟上之證明，須達於通常一般人均
    不致有所懷疑，而得確信其為真實之程度者，始得據為有罪
    之認定，倘其證明未達到此一程度，而有合理之懷疑存在時
    ，尚難為有罪之認定基礎；苟積極證據不足為不利於被告事
    實之認定時，即應為有利於被告之認定，更不必有何有利之
    證據（此最高法院76年台上字第4986號、30年上字第816號
    判例可資參照）。
三、公訴意旨認被告涉犯上開誣告罪嫌，無非以被告於警詢及偵
    查之自白，及告訴人甲○○、乙○○、戊○○等人之證述，
    及言詞告訴紀錄表1份等為其主要之論據。訊據被告固坦承
    曾於97年7月16日23時許向臺南市警察局第四分局育平派出
    所警員提出告訴，指稱甲○○、乙○○、戊○○三人妨害其
    行動自由，惟堅決否認有何誣告之犯行及犯意，辯稱：伊因
    積欠乙○○6萬元，戊○○與乙○○是男女朋友，甲○○是
    乙○○的乾哥哥，伊提出告訴之前一天晚上，乙○○等人即
    找來甲○○、戊○○等人，要求伊要將錢還清，才可離開臺
    南市安平區○○○街372巷189弄2號6樓之2，並將其手機取
    走，使其無法對外聯絡，以此方式妨礙其行動自由，嗣經6
    樓之2之仲介人員到場，發現有人非法侵入該空屋而報警處
    理，伊始得以向該名仲介人員借用電話報案，伊確未故意捏
    造乙○○等人妨害其自由等語。
四、關於證據能力之認定：
（一）被告於警詢、偵查及本院準備及審理程序中所為之自白供
      述，均非出於強暴、脅迫、利誘、詐欺、疲勞訊問、違法
      羈押或其他不正之方法所得，亦非違反法定障礙事由經過
      期間不得訊問或告知義務之規定而為，依刑事訴訟法第
      156 條第1項、第158條之2規定，應認為均有證據能力。
（二）證人甲○○、乙○○於司法警察詢問時所為之言詞陳述，
      雖係屬被告以外之人於審判外之言詞陳述，惟被告於審判
      程序中至言詞辯論終結前均未就上揭言詞陳述聲明異議，
      視為已同意作為證據，且本院審酌該等言詞陳述作成時之
      情況，亦認為適當，是認依刑事訴訟法第159條之5第2款
      之規定，均有證據能力。
（三）又證人戊○○於司法警察詢問時所為之言詞陳述，雖亦係
      屬被告以外之人於審判外之言詞陳述，惟證人戊○○目前
      所在不明，致傳喚不到，本院審酌其於司法警察調查時所
      為之陳述，與證人甲○○、乙○○等人之陳述大致相符，
      故具有可信之特別情況，且為證明本件犯罪事實之存否所
      必要者，刑事訴訟法第159條之3第3款之規定，應認具有
      證據能力。
（四）另卷內之言詞告訴紀錄表、臺南市警察局指揮中心受理
      110報案紀錄單，雖亦均係屬被告以外之人於審判外之書
      面陳述，惟經被告及檢察官於審判程序同意作為證據，本
      院審酌該等書面陳述作成時之情況，亦認為適當，是應具
      有證據能力。
五、經查：
（一）被告於警詢、偵查乃至本院行準備及審理程序中，固原雖
      自白犯罪，惟按被告之自白，不得作為有罪判決之唯一證
      據，仍應調查其他必要之證據，以察其是否與事實相符，
      此刑事訴訟法第156條第2項訂有明文，是自難單憑被告之
      前曾經自白犯罪，即遽為被告有罪之認定，仍應調查其他
      必要之證據，以察其自白是否與事實相符，先此敘明。
（二）按誣告罪之成立，以意圖他人受刑事處分虛構事實而向該
      管公務員申告為其要件，故其所訴事實，雖不能證明係屬
      實在，而在積極方面尚無證據證明其確係故意虛構者，仍
      不能遽以誣告罪論處（此最高法院46年台上字第927號、
      44年台上字第892號等判例意旨參照）。是誣告罪之成立
      ，以意圖他人受刑事處分，向該管公務員為虛偽之告訴、
      告發、報告者為要件。所謂「虛偽」，係指明知無此事實
      故意捏造而言，若告訴人誤認有此事實或以為有此嫌疑，
      自不得指為虛偽，即難科以本罪；至該具體事實是否構成
      所訴之犯罪，乃告訴、告發者本於個人法律認知所為之判
      斷，倘所告者確非全然無因，袛因所訴之事實未能積極證
      明，或所告者之認知與法律規定有所未符，致被誣告人最
      終不受訴追處罰者，因與誣告罪之構成要件仍屬有間，自
      不能遽以誣告論罪。
（三）經查：被告曾積欠乙○○新台幣（下同）6萬元均尚未償
      還，於97年7月15日下午3時許，乙○○先通知一名真實姓
      名、年籍不詳、綽號「小馬」之友人，開車載同被告、乙○○、戊○○等人一同前往永康市○○路以及臺南市○○
      路之機車行，原欲以被告之名義貸款買車再予以典當之方
      式還債，惟因被告之信用審核問題，均未買成，故被告即
      將身上僅有之手機交付予乙○○作為部分債款之抵押，至
      該日晚間6時左右，乙○○又偕同戊○○、「小馬」及其2
      名不知名之友人等人一同前往臺南市安平區○○○街372
      巷189弄2號6樓之2空屋內（並無室內電話）與被告繼續協
      商償還債務之事，嗣後乙○○之母親亦前來上址關心欠款
      等情，業據證人乙○○、甲○○於警詢及本院審理時證述
      屬實，核與證人戊○○於警詢時之陳述相符，應堪信為真
      實，是可知被告因積欠乙○○金錢債務未還，於案發之前
      一日下午，即由乙○○找友人載其等一同前往機車行欲以
      買車典當方式還債惟未成功後，被告復將其唯一可供對外
      聯絡之手機交付予乙○○作為抵債之用，晚間乙○○並曾
      偕同戊○○、其母親、「小馬」及其2名不知名之友人等
      人一同至臺南市安平區○○○街372巷189弄2號6樓之2與
      被告繼續協商償還債務之事，顯見乙○○自案發之前一日
      下午起，即偕同多位友人以各種方式對被告進行密集式之
      討債，且被告因已將手機交付予乙○○，而上址復無室內
      電話，故被告確已無可對外聯絡之工具無疑。
（四）次查，案發之前一日即97年7月15日晚間約6時左右，乙○○偕同其母親等人，均一同在臺南市安平區○○○街372
      巷189弄2號6樓之2與被告協商債務後，至當晚9時許「小
      馬」及其友人先行離開，11時許甲○○回到上址後，約至
      凌晨左右，乙○○才偕其母親、戊○○離開，留被告及甲○○在上址，至翌日（即16日）早上6時許，因被告稱其
      無錢吃飯，故乙○○、戊○○再買2份早點回到上址給被
      告及甲○○用餐等情，亦據證人乙○○、甲○○於警詢及
      本院審理時證述屬實，核與證人戊○○於警詢時之陳述相
      符，應堪信為真實，是可知被告自案發之前一日回到臺南
      市安平區○○○街372巷189弄2號6樓之2空屋後，確實均
      係處在身邊有人圍繞之狀態，而無可獨處之情事無疑，再
      者，被告倘未遭乙○○等限制行動自由，而其復既已積欠
      乙○○金錢，則何以乙○○於案發當日早晨需買早餐前往
      上址予被告用餐，是被告指稱其因積欠乙○○金錢無法償
      還，致其行動自由受到限制，尚非全屬憑空捏造。
（五）再查，證人丙○○於97年7月16日下午偕同其妻庚○○一
      同前往其仲介出租之臺南市安平區○○○街372巷189弄2
      號6樓之2處欲拆除廣告契約時，因發現前揭空屋有遭人侵
      入跡象，而報警處理，於警方到達前，甲○○即佯稱看見
      6 樓之人已經跑掉，並被其朋友抓到，並與丙○○一同下
      樓，嗣因丙○○下樓後未見到人又再度上樓，乙○○、戊○○等人即趁隙從6F之2回到被告原承租之5樓房屋，而於
      丙○○聯絡鎖匠前來換鎖之空檔，被告則獨自前來聲稱其
      遭人軟禁，並提及有住通緝犯，請求借用丙○○之手機報
      案，當時被告之神情是有一點害怕，過程中庚○○並有看
      到門外有一個男子（應為莊博勳）在監視被告，且因被告
      有提及通緝犯，丙○○害怕才關上大門等情，以及，警方
      當天是因接獲一位小姐報案，報案內容說有人被押於上址
      ，故前往現場攻堅等情，業經證人丙○○、甲○○、庚○○、以及臺南市警察局第四分局育平派出所警員蔡至成等
      人於本院審理時證述屬實，此外，並有以丙○○所有之手
      機（門號為0000000000）報案之臺南市警察局指揮中心受
      理110報案紀錄單1份在卷可稽（本院卷第103頁參見），
      應堪信為真實。是倘乙○○、戊○○、甲○○等人並未限
      制住被告之行動自由，何以甲○○需向證人丙○○佯稱有
      看見6樓之人已經跑掉，並被其朋友抓到，並與丙○○一
      同下樓，使乙○○、戊○○等人可以趁隙從6F之2回到被
      告原承租之5樓房屋？且倘被告當天並非因行動自由遭到
      限制，且無手機及欠缺對外聯絡之方式，何以需開口向陌
      生人丙○○夫妻借用手機報警求援？是被告辯稱是因案發
      之前一天晚上，乙○○已經為了討債而找甲○○、戊○○
      等人，要求伊要將錢還清，才可離開臺南市安平區○○○
      街372巷189弄2號6樓之2，且其手機因遭乙○○取走，無
      法對外聯絡，只能趁仲介人員丙○○到場時，向其借用電
      話報案等情，自非全屬無據。
六、縱上，被告向該管公務員所提出遭乙○○、戊○○、甲○○
    等人妨害自由告訴之報案內容，既尚非屬於故意憑空捏造全
    然不存在之事實之虛偽告訴，亦即其所提出告訴之內容並非
    全然無因，袛因其所訴之事實未能被積極證明，或其對於法
    律要件之認知與法律之規定有所未符，致被提告之人即乙○○、戊○○、甲○○等人最終並未受到妨害自由罪之訴追處
    罰，惟尚不能以此即遽認被告有誣告之故意，參酌前揭實務
    判例意旨，應認被告之行為與誣告罪之構成要件仍屬有間，
    尚不能遽以誣告罪論科。從而，本件依檢察官所舉及卷內所
    有直接、間接之證據，既均尚未達到使通常一般人均不致有
    所懷疑，而得確信其為真實之程度，仍有合理之懷疑存在，
    揆諸前開法條規定及判例要旨，自不得遽認被告確有誣告之
    犯行。此外，本院復查無其他積極具體證據足以證明被告確
    有起訴書所指之上開誣告犯行，其犯罪要屬不能證明，依刑
    事訴訟法上之無罪推定原則，自應為被告無罪之諭知，以免
    冤抑。
七、至檢察官補充理由書意旨固聲請另行傳訊證人即臺南市警察
    局第四分局育平派出所警員陳家銘及再次傳訊證人丙○○，
    以確認被告報案內容及為警查獲時之現場情狀、暨證人丙○○代為報案時之情狀，惟查，被告報案內容已有言詞告訴紀
    錄表、臺南市警察局指揮中心受理110報案紀錄單等為證，
    至被告為警查獲時之現場情狀亦經檢察官前所聲請傳喚之臺
    南市警察局第四分局育平派出所警員蔡至成到庭證述在案，
    是此部分之事證已臻明確，自無再行傳訊警員陳家銘之必要
    。再按證人已由法官合法訊問，且於訊問時予當事人詰問之
    機會，其陳述明確別無訊問之必要者，不得再行傳喚，此刑
    事訴訟法第196條訂有明文，是證人丙○○前已經檢察官聲
    請主詰問，並已由本院合法訊問，且於訊問時已予檢察官詰
    問之機會，證人丙○○之陳述亦屬明確，本院認已別無訊問
    之必要，自不得再行傳喚。另被告於本案言詞辯論前以言詞
    聲請再傳訊證人即臺南市警察局第四分局育平派出所警員李
    勝義，以確認當天報案時之情狀，惟本院認上揭部分之事證
    已臻明確，業如前述，亦無再行傳訊警員李勝義之必要，是
    檢察官及被告上揭證據調查之聲請，要屬均無必要，附此敘
    明。
據上論斷，應依刑事訴訟法第301條第1項，判決如主文。
本案經檢察官丁○○到庭執行職務。
中    華    民    國    99    年    2     月    2     日
                  刑事第八庭  審判長  法  官  洪士傑
                                      法  官  蘇碧珠
                                      法  官  林臻嫺
以上正本證明與原本無異。
檢察官如不服本判決應於收受本判決後10日內向本院提出上訴書
狀，並應敘述具體理由。其未敘述上訴理由者，應於上訴期間屆
滿後20日內向本院補提理由書狀（均須按他造當事人之人數附繕
本）「切勿逕送上級法院」。
                                      書記官  洪培綺
中    華    民    國    99    年    2     月    2     日


司法院資訊處製作；財團法人民間司法改革基金會備份。
